【裁判字號】    98,上易,906
【裁判日期】    980521
【裁判案由】    詐欺
【裁判全文】
臺灣高等法院刑事判決                 98年度上易字第906號
上  訴  人  臺灣臺北地方法院檢察署檢察官
被      告  乙○○
上列上訴人因被告詐欺案件，不服臺灣臺北地方法院98年度易字
第22號，中華民國98年3月17日第一審判決（起訴案號：臺灣臺
北地方法院檢察署97年度偵字21820號、第21846號），提起上訴
，本院判決如下：
    主  文
上訴駁回。
    理  由
一、本案經本院審理結果，認第一審判決被告乙○○無罪，核無
    不當，應予維持，並引用第一審判決書記載之證據及理由（
    如附件）。
二、檢察官上訴意旨以：（一）不能僅因法院實務確曾有電話詐
    欺集團成員供稱係以應徵工作、代辦貸款等藉口向有意求職
    及申辦貸款者騙取存摺、提款卡及密碼之案件，即認被告辯
    稱係求職被騙之詞一概可採。（二）通話紀錄僅能證明被告
    曾與該門號使用者聯絡，至於通話內容為何則無從得知，故
    不能僅因曾有通話紀錄即斷定被告係撥打電話求職被騙，況
    該0000000000門號是否為被告所稱應徵司機廣告之聯絡電話
    ，原審法院僅憑被告所述，即認定該門號確係詐騙集團所使
    用，實有率斷之嫌。（三）本件以電話面試人員，在路邊收
    取提款卡，被告對於實際工作內容、薪資、公司名稱、地址
    等均無所悉，顯然有違常情。況由通聯紀錄觀之，被告在97
    年7月10日下午交付提款卡前，僅與對方交談127秒，若係應
    徵工作詢問工作條件、內容，時間未免過於短暫。且一般正
    當經營之公司根本不會要求員工提供提款卡，而被告對其何
    以交付提款卡之原因，警詢時及審理時供述不一，且被告既
    知提款卡只能用來提款，怎可能因對方稱要查詢信用即將提
    款卡交出，被告對其交付提款卡及密碼之行為既無法提出合
    理解釋，即難令人信其所辯屬實。（四）依被告所述，其於
    97年7月10日交付提款卡2、3天後，即無法再與對方取得聯
    絡，顯然對方根本並非應徵員工，目的僅在取得被告之提款
    卡，豈有未發現被騙之理，既知被騙，卻未試圖向銀行掛失
    提款卡，或報案請求警察機關處理，更難令人信其係遭騙取
    帳戶提款卡。（五）被告於交付提款卡當日，已預先將帳戶
    內存款提領至餘額僅為新台幣（下同）4元，可見被告亦知
    提款卡交予他人，他人將可任意使用其帳戶，而其交付之對
    象，又係素不相識之陌生人，再以應徵員工根本無收取員工
    提款卡之必要，則被告在交付提款卡當時，自得預見對方將
    有可能將之用於電話詐騙等不法用途，應有幫助詐欺之故意
    。原審法院僅因曾有詐騙集團以求職廣告為餌詐騙民眾提款
    卡，即對被告辯詞全盤予以接受，對其中有悖常理之處均略
    而未提，於判決理由中完全未為任何解釋，認事用法實有未
    洽。請將原判決撤銷云云。
三、然查：
（一）按犯罪事實應依證據認定之，無證據不得推定其犯罪事實
      ，又不能證明被告犯罪者，應諭知無罪之判決，刑事訴訟
      法第154條第301條第一項分別定有明文。又事實之認定，
      應憑證據，如未能發現相當證據，或證據不足以證明，自
      不能以推測或擬制之方法，為裁判之基礎（最高法院40年
      台上字第86號判例參照）；而認定犯罪事實所憑之證據，
      雖不以直接證據為限，間接證據亦包括在內，然而無論直
      接證據或間接證據，其為訴訟上之證明，須於通常一般人
      均不致有所懷疑，而得確信其為真實之程度者，始得據為
      有罪之認定，倘其證明尚未達到此一程度，而有合理之懷
      疑存在而無從使事實審法院得有罪之確信時，即應由法院
      為諭知被告無罪之判決（最高法院76年台上字第4896號判
      例參照。再按刑法上幫助犯之成立，須行為人主觀上有幫
      助故意，即行為人知他人係實施犯罪，且認識其行為將足
      以就他人所實施之犯罪發生助力為要件，苟行為人之行為
      在外形上，可認為幫助，但其對正犯有若何犯罪行為，並
      無認識，即屬欠缺幫助犯罪之故意，自難論以幫助犯。
（二）本件被害人甲○○、吳佳蓉稱於97年7月11日下午5時30分
      許及7時許，接獲自稱網路購物人員佯稱因匯款有誤，需
      至自動提款機操作之電話，分別匯款5123元、29983元至
      被告之合作金庫商業銀行大安分行所開立之
      0000000000000號帳戶內，此部分事實固有甲○○、吳佳
      蓉之警詢筆錄、自動櫃員機交易明細、及上開帳戶交易明
      細附卷可稽，而堪認定。
（三）惟本案尚應審究者，厥為被告交付上揭帳戶存摺及金融卡
      予姓名年籍不詳之人時，對於詐騙集團欲將該帳戶作為詐
      欺犯罪之工具一節，其主觀上有無幫助犯罪之認識及故意
      。由卷附王偉鳴所有0000000000號行動電話之通聯紀錄顯
      示，被告確實曾於97年7月10日以0000000000撥打數通電
      話給0000000000號行動電話，並於同年7月11、12日撥打4
      次（見97年度核退字409號卷第28頁至第32頁），核與被
      告所辯係撥打求職電廣告所刊登之電話，並依約交付上開
      帳戶之提款卡及密碼，而於其後僅再撥該電話2、3次等情
      相符，固足認上開電話曾有聯繫，然其內容為何？並無證
      據可佐，則是否如被告所辯：所談論是否確為應徵司機工
      作之相關事項？尚難遽認，於法自亦無從依上開通聯紀錄
      之次數、通話時間之久暫，即認定被告主觀上有幫助詐欺
      之故意。
（四）另觀諸合作金庫商業銀行大安分行所提供之上開帳戶交易
      明細表所示，被告確有於97年7月10日當日提領500元，致
      帳戶內餘款僅為4元之情（見原審卷第22頁），然依被告
      於偵查時供稱，該帳戶係其任職中鼎保全時薪資轉帳之用
      ，並參上開之交易明細，自96年9月10日有18870元之薪資
      款項轉入後，該帳戶僅有陸續提領之交易紀錄，則衡諸日
      常生活經驗，被告96年8月自中鼎公司離職後，除提領現
      金外，未使用該帳戶，至97年1月14日提領4000元後，帳
      戶餘款僅剩餘510元，97年7月10日當日再行提領500元，
      尚無違常情，是被告交付金融卡前，並非一次性提領帳戶
      內之大額存款，致帳戶內不足百元之存款，與為提供詐騙
      集團所用，而於交付金融卡前，將帳戶內大額餘款提領一
      空之情形明顯有間，要難以此推論被告於交付金融卡之初
      ，即預見將供詐騙集團使用，而遽認被告有幫助詐欺之故
      意。
四、綜上所述，本件被告雖確有曾將其所有系爭帳戶之金融卡、
    密碼交予真實姓名年籍不詳之男子之事實，然本件於法尚不
    能排除被告係遭詐欺集團以求職陷阱詐騙其金融卡及密碼之
    可能性，是本院對於被告係否基於幫助詐欺取財之犯意而交
    付其金融卡、密碼一節，猶存有合理之懷疑，而未達於有罪
    之確信，即不得遽對被告為不利之認定。此外，復查無其他
    積極證據足資證明被告確有幫助詐欺之犯意，揆諸前揭法條
    及判例意旨，尚屬不能證明被告犯罪。本件不能證明被告犯
    罪，原審因而為被告無罪之判決，核無不合，檢察官上訴意
    旨未另舉提新證據，本院亦尚無從僅憑被告就何以交付提款
    卡及密碼之原因，前後供述不一、被告對所應徵工作一無所
    悉等各節，即形成被告確有幫助詐欺故意之心證。檢察官上
    訴意旨，指摘原審判決不當，求予撤銷改判，為無理由，應
    予駁回。
據上論結，應依刑事訴訟法第373條、第368條，判決如主文。
本案經檢察官王金聰到庭執行職務。
中    華    民    國    98    年    5     月    21    日
                  刑事第二十庭審判長法  官  楊貴雄
                                    法  官  高愈杰
                                    法  官  林銓正
以上正本證明與原本無異。
不得上訴。
                                    書記官  張淨
中    華    民    國    98    年    5     月    21    日


司法院資訊處製作；財團法人民間司法改革基金會備份。
